ACORDAO-COMPLETO-2352462

ACÓRDÃO 4483/2019 ATA 22/2019 - SEGUNDA CÂMARA

VISTOS, relatados e discutidos os atos de aposentadoria de Francisco Alves, Otacílio França Araújo e Mary Nogueira Norberto, ex-servidores do Departamento Nacional de Obras Contra as Secas - Dnocs.
ACORDAM os ministros do Tribunal de Contas da União, reunidos em sessão da 2ª Câmara, ante as razões expostas pela relatora, e com fundamento nos artigos 71, incisos III e IX, da Constituição Federal de 1988, 1º, inciso V, 39, inciso II, e 45 da Lei 8.443/1992, 1º, inciso VIII, 259, inciso II, e 262 do Regimento Interno, 8º da Resolução TCU 206/2007, bem como na Súmula TCU 106, em:
9.1. considerar ilegais os atos de Francisco Alves, Otacílio França Araújo e Mary Nogueira Norberto e negar-lhes registro;
9.2. dispensar a reposição das importâncias indevidamente recebidas de boa-fé pelos beneficiários até a data da notificação desta deliberação à unidade jurisdicionada;
9.3. determinar ao Departamento Nacional de Obras Contra as Secas que:
9.3.1. no prazo de 15 (quinze) dias, a contar da ciência desta deliberação, cesse os pagamentos decorrentes dos atos impugnados de Francisco Alves e Otacílio França Araújo e realize a absorção da rubrica “DECISAO JUDICIAL N TRAN JUG AP”, no valor de R$ 270,99, dos proventos de Mary Nogueira Norberto, sob pena de ressarcimento das quantias pagas indevidamente e responsabilização solidária da autoridade competente;
9.3.2. comunique aos interessados a deliberação deste Tribunal e os alerte de que o efeito suspensivo proveniente de eventual interposição de recursos junto ao TCU não os eximirá da devolução dos valores indevidamente recebidos após a notificação, em caso de não provimento dos apelos;
9.3.3. no prazo de 30 (trinta) dias, a partir da ciência deste acórdão, encaminhe a este Tribunal, por cópia, comprovantes das datas em que os interessados dele tomarem conhecimento; 
9.3.4. no prazo de 30 (trinta) dias, a contar da ciência desta deliberação, emita novos atos relativos a Francisco Alves, Otacílio França Araújo e Mary Nogueira Norberto, em que sejam suprimidas as irregularidades verificadas, e os submeta ao TCU para nova apreciação.
9.4. orientar o Departamento Nacional de Obras Contra as Secas que a decisão judicial proferida no MS 0800318.30.2014.4.05.8100 não impede a absorção da VPNI prevista no art. 14 da Lei 12.716/2012 decorrente do aumento do valor dos pontos atribuídos de forma fixa aos servidores ativos e inativos, uma vez que a parte invariável da GDPGPE não possui natureza pro labore faciendo.

Atos de concessão de aposentadoria relacionados a pagamento de rubricas concedidas por decisão judicial e não absorvidas nas alterações subsequentes da estrutura remuneratória.

Segunda Câmara

3. Interessados: Francisco Alves (CPF XXX.525.714-XX), Mary Nogueira Norberto (CPF XXX.197.083-XX) e Otacílio França Araújo (CPF XXX.851.963-XX).

13.1. Ministros presentes: Aroldo Cedraz (na Presidência), Raimundo Carreiro e Ana Arraes (Relatora).
13.2. Ministro-Substituto convocado: Augusto Sherman Cavalcanti.
13.3. Ministros-Substitutos presentes: Marcos Bemquerer Costa e André Luís de Carvalho.

ANA ARRAES

Adoto como relatório a instrução elaborada no âmbito da Secretaria de Fiscalização de Pessoal (Sefip) , endossada pelos dirigentes da unidade e pelo Ministério Público junto ao TCU – MPTCU (peças 26-28) :
“INTRODUÇÃO
1.	Trata-se de atos de concessão de aposentadoria a Francisco Alves (CPF XXX.525.714-XX) , Otacílio França Araújo (CPF XXX.851.963-XX) e Mary Nogueira Norberto (CPF XXX.197.083-XX) , ex-servidores do Departamento Nacional de Obras Contra as Secas – DNOCS. 
2.	Os atos foram submetidos à apreciação do Tribunal de Contas da União (TCU) para fim de registro, nos termos do art. 71, inciso III, da Constituição Federal. O cadastramento e a disponibilização ao TCU ocorreram por intermédio do Sistema de Apreciação e Registro de Atos de Admissão e Concessões (Sisac) , na forma dos arts. 2º, caput e inciso II, e 4º, caput, da Instrução Normativa-TCU 55/2007.
HISTÓRICO
3.	Visando sanear o processo, e com vistas a assegurar a oportunidade do uso das garantias constitucionais do contraditório e da ampla defesa, esta Unidade Técnica encaminhou oitiva ao ex-servidores Francisco Alves (peça 8) , Mary Nogueira Norberto (peça 9) e Otacílio França Araújo (peça 10) , para que se manifestassem em relação à inconsistência no recebimento de parcela (s) judicial (is) em desacordo com o entendimento do TCU, delineado no Acórdão 2161/2005-TCU-Plenário, de relatoria do Ministro Walton Alencar Rodrigues.
4.	Os interessados foram regularmente cientificados (peças 16, 12 e 11) . A Sra. Mary Nogueira (peças 13, 14 e 15) e o Sr. Otacílio França (peça 17) responderam as oitivas, e o Sr. Francisco Alves não se pronunciou nos autos.
EXAME TÉCNICO
Das constatações 
5.	Conforme se observa na ficha financeira obtida no Siape (peça 18) , constatou-se que compõem os proventos dos ex-servidores as seguintes parcelas: ‘DECISAO JUDICIAL TRANS JUG APO’, no valor de R$ 350,92, no contracheque de Francisco Alves; ‘DECISAO JUDICIAL TRANS JUG APO’, no valor de R$ 250,73, no contracheque de Otacílio França, e ‘DECISAO JUDICIAL N TRAN JUG AP’, nos valores de R$ 1.075,18 e R$ 270,99, no contracheque de Mary Nogueira.
Das aposentadorias de Francisco Alves e Otacílio França Araújo
6.	Em resposta à oitiva, o Sr. Otacílio França (peça 17) alegou, em resumo, que a decisão do TCU de excluir de seu contracheque a vantagem de decisão judicial referente a plano econômico afronta os princípios da segurança jurídica e da coisa julgada.
7.	A argumentação apresentada pelo interessado não merece acolhida.
8.	Quanto à alegação de ter havido violação ao princípio da segurança jurídica, cabe lembrar que os atos de aposentadoria, reforma e pensão são complexos e passam a estar plenamente formados, válidos e eficazes quando recebe o registro pela Corte de Contas, nos termos do inciso III do art. 71 da Constituição Federal.
9.	Nessa perspectiva, impõe-se reconhecer que referidos atos possuem natureza precária, razão pela qual, até que haja o efetivo julgamento e o consequente registro pela Corte de Contas, não há que se falar em direito adquirido, ato jurídico perfeito ou em proteção da confiança, tendo em vista a ausência de aperfeiçoamento e definitividade do ato.
10.	A propósito do tema, a despeito dos citados julgados, colaciona-se entendimento esposado pela Corte Constitucional ao decidir no âmbito do RE-195.861/ES:
APOSENTADORIA - ATO ADMINISTRATIVO DO CONSELHO DA MAGISTRATURA – NATUREZA - COISA JULGADA ADMINISTRATIVA - INEXISTÊNCIA. O ato de aposentadoria exsurge complexo, somente se aperfeiçoando com o registro perante a Corte de Contas. Insubsistência da decisão judicial na qual assentada, como óbice ao exame da legalidade, a coisa julgada administrativa. (destacamos) 
11.	Nos casos em apreço, não houve os respectivos registros em razão da constatação de ilegalidade nos atos, o que afasta, por si só, a presunção de legitimidade dos atos administrativos que lhes concederam o benefício, não havendo, assim, que se falar em violação da segurança jurídica.
12.	Sobre a questão, observa-se, ainda, que não se mostra factível o argumento de se convolar em legais atos eivados de vícios, dado o longo lapso temporal transcorrido entre sua edição e a consequente apreciação pelo TCU, porquanto estas situações geram tão-somente a necessidade de instauração do contraditório, consoante Acórdão 5962/2012-TCU-Segunda Câmara, verbis:
4. Nos termos da jurisprudência do STF, o transcurso de longo lapso temporal entre a edição do ato e sua apreciação por parte do TCU não converte a concessão ilegal em legal, gerando apenas a necessidade de instauração do contraditório e da ampla defesa para a validade do processo, na hipótese de o ato haver ingressado no Tribunal há mais de cinco anos (MS-25.116, MS-25.403, MS-25.343, MS-27.296, entre outros) 
13.	No que se refere à possível ofensa à coisa julgada, é importante destacar, que esta Corte de fato não pode desconstituí-la. Contudo, no que tange à execução do que foi determinado na sentença, sobretudo quando isso se reflete na apreciação da legalidade de atos de concessão de aposentadoria, pensão e reforma, pode sim o TCU se manifestar. Isso porque a coisa julgada se restringe ao que foi expressamente dito na decisão que a originou (Acórdão 6739/2010-TCU-Primeira Câmara) , não sendo possível nem legal, atribuir interpretações que tornem a decisão extra ou ultra petita. É que a coisa julgada está cingida expressamente ao que foi concedido na sentença não sendo possível ampliar ou reduzir o pedido que se materializou por meio da decisão. 
14.	A jurisprudência do TCU nesse sentido é sólida. Além do acórdão já citado, exemplos são os Acórdãos 2.974/2014 e 3.424/2014 da Primeira Câmara e 213/2012, 2.998/2013, 1.570/2014 e 2.321/2014 da Segunda Câmara e 1.857/2003-TCU-Plenário. Deste último, transcreve-se trecho do voto condutor:
Não é demais lembrar que os efeitos da decisão judicial referente a relação jurídica continuativa só perduram enquanto subsistir a situação de fato ou de direito que lhe deu causa, conforme se depreende do disposto no art. 471, inciso I, do Código de Processo Civil. No tema em estudo, o que se pleiteia, em regra, é o pagamento de antecipação salarial aos autores. Ocorre que o reajuste posterior dos vencimentos incorpora o percentual concedido por força da decisão judicial, modificando a situação de fato que deu origem à lide, pois, em tese, elimina o então apontado déficit salarial. Por outro lado, o art. 468 do CPC dispõe que a força de lei inter partes, que caracteriza a sentença, restringe-se aos limites da lide e das questões decididas. Logo, manter o pagamento das parcelas antecipadas após o reajuste da data-base, sem que isso tenha sido expressamente pedido e determinado, é extrapolar os limites da lide.
Em suma, não representa afronta à coisa julgada a decisão posterior deste Tribunal que afaste pagamentos oriundos de sentenças judiciais cujo suporte fático de aplicação já se tenha exaurido e que não tenham determinado explicitamente a incorporação definitiva da parcela concedida.
15.	Esse é o mesmo entendimento do STF, órgão máximo do Poder Judiciário (MS - STF 31.002-DF, 32.444-DF, MS - STF 31.642-DF, MS - STF 31.736-DF, MS - STF 26.980-DF, MS - STF 25.678-DF, RE - STF 596.663-RJ e RE - STF 561.836-RN, entre outros) .
16.	O instituto da coisa julgada só é absoluto quando mantidas as condições que motivaram a decisão judicial transitada em julgado. No caso, a decisão judicial fundamentou-se em situação que não persiste. 
17.	Desse modo, a supressão do pagamento destacado das parcelas judiciais não caracteriza, portanto, desrespeito à coisa julgada, mas, sim, mera equalização dos vencimentos em face de panorama jurídico posterior. 
18.	Conforme já informado anteriormente, o Sr. Francisco Alves não se manifestou sobre a parcela judicial de plano econômico percebida nos seus proventos.
19.	Em ambos os atos de aposentadoria verificou-se o pagamento de parcela judicial de planos econômicos. No caso de Otacílio França trata-se da parcela de URP (26,05%) e no caso de Francisco Alves, da parcela de 28,86%. Referidas parcelas não podem continuar sendo pagas nos proventos dos interessados, consoante se demonstra a seguir.
Planos Econômicos (Collor – 84,32%, Bresser – 26,06%, URP – 26,05%, Verão – 16,19% e Parcela judicial – 28,86%) 
20. 	Acerca das vantagens relativas a planos econômicos (e.g. Collor – 84,32%, Bresser – 26,06%, URP – 26,05%, Verão – 16,19% e Parcela judicial – 28,86%) é mister ressaltar o disciplinamento contido no Acórdão 1857/2003-TCU-Plenário, confirmado pelo Acórdão 961/2006-TCU-Plenário, segundo o qual, em atos que contemplem parcelas dessa natureza, compete ao Tribunal considerá-los ilegais e negar-lhes registro, mesmo diante de decisão judicial favorável ao pagamento do benefício, porquanto os pagamentos da espécie não se incorporam à remuneração em caráter permanente, pois têm caráter de antecipação salarial, conforme o enunciado 322 da Súmula do TST.
21.	Ainda que, por ventura, a sentença judicial concessiva da vantagem nos casos em exame houvesse determinado expressamente a sua incorporação de forma definitiva à remuneração dos servidores, as condições fáticas dos casos atrairiam, inequivocamente, a disciplina do Acórdão 2161/2005-TCU-Plenário, momento em que este Tribunal balizou a forma de execução de sentenças judiciais concessivas de percentuais de planos econômicos, nos seguintes termos: 
9.2.1.2. recalcular, em cada caso, o valor nominal deferido por sentença judicial relativa a planos econômicos, de tal forma que a quantia inicial seja apurada, quando possível, na data do provimento jurisdicional, limitando-se essa revisão ao prazo de 5 anos anteriores. Acrescentar ao valor nominal calculado na data da sentença, apenas os reajustes gerais de salário do funcionalismo público federal ocorridos no período e subtrair as sucessivas incorporações decorrentes de novas estruturas remuneratórias criadas por lei, até a absorção integral dessa vantagem; (grifo acrescido) . 
22.	Após inúmeros precedentes que seguiram idêntica linha de juízo (e.g. Acórdão 1900/2007-TCU-Plenário, 962/2006-TCU-Plenário, 5.153/2009-TCU-1ª Câmara, 3.076/2009- TCU-1ª Câmara, 4.128/2009-TCU-2ª Câmara, 5.259/2009-TCU-2ª Câmara) , foram cristalizados os seguintes enunciados da Súmula da jurisprudência predominante do TCU:
Enunciado 276 
As vantagens da estrutura remuneratória anterior não se incorporam à atual, exceto quando expressamente consignadas em lei superveniente. 
Enunciado 279 
As rubricas referentes a sentenças judiciais, enquanto subsistir fundamento para o seu pagamento, devem ser pagas em valores nominais, sujeitas exclusivamente aos reajustes gerais do funcionalismo, salvo se a sentença judicial dispuser de outra forma. 
23.	Aliás, a exata metodologia de cálculo do valor devido a título de decisão judicial concessiva de reajuste desse gênero, nos termos do disposto no paradigmático Acórdão 2161/2005-TCU-Plenário, foi talhada no Acórdão 269/2012-TCU-Plenário, que assim elucidou a questão: 
9.2. esclarecer à FURG que, para fins de implementação do procedimento previsto no subitem 9.2.1.2 do Acórdão 2161/2005-TCU-Plenário, conforme determinação constante do subitem 9.4.2 do Acórdão 2047/2008-TCU-Segunda Câmara, deve-se observar que: 
9.2.1. a data-base para o cálculo da vantagem URP sob a forma de VPNI será a data do primeiro provimento judicial que determinar o seu pagamento, seja em sede de liminar ou de decisão de mérito, desde que tal data esteja compreendida no período de cinco anos que antecede a data da publicação do Acórdão TCU n.º 2161/2005, que foi em 23/12/2005. Caso contrário, ou seja, caso o provimento judicial seja anterior à data de 23/12/2000, deve-se considerar o valor pago nessa data (23/12/2000) , que corresponde a 5 (cinco) anos antes do Acórdão do TCU; 
9.2.2. o valor calculado, na forma precedente, ficará sujeito aos aumentos gerais concedidos aos servidores públicos e deverá ser absorvido pelas reestruturações de carreira posteriores.
24.	A rigor, portanto, o sustentáculo para continuidade do pagamento deixa de vigorar no instante em que a VPNI for plenamente absorvida por alterações remuneratórias posteriores. Isso porque a reestruturação principia nova ordem jurídica de remuneração. Além disso, conforme jurisprudência pacífica tanto no âmbito do STJ como do STF, não há falar em direito adquirido a regime de vencimentos, de forma que alterações posteriores devem absorver as vantagens decorrentes de decisões judiciais cujo suporte fático já se tenha exaurido, resguardada a irredutibilidade remuneratória (e.g., MS 13.721-DF/STJ, MS 11.145-DF/STJ, RE 241.884-ES/STF, RE 559.019-SC/STF, MS 26.980-DF/STF) . 
25.	Ademais, o Supremo Tribunal Federal, ao julgar o Recurso Extraordinário 596.663, que teve repercussão geral reconhecida, assentou a tese de que a sentença que reconhece ao trabalhador ou ao servidor o direito a determinado percentual de acréscimo remuneratório deixa de ter eficácia a partir da superveniente incorporação definitiva do referido percentual aos seus ganhos. A título ilustrativo, transcreve-se a ementa do referido julgado: 
Ementa: CONSTITUCIONAL. PROCESSUAL CIVIL. SENTENÇA AFIRMANDO DIREITO À DIFERENÇA DE PERCENTUAL REMUNERATÓRIO, INCLUSIVE PARA O FUTURO. RELAÇÃO JURÍDICA DE TRATO CONTINUADO. EFICÁCIA TEMPORAL. CLÁUSULA REBUS SIC STANTIBUS. SUPERVENIENTE INCORPORAÇÃO DEFINITIVA NOS VENCIMENTOS POR FORÇA DE DISSÍDIO COLETIVO. EXAURIMENTO DA EFICÁCIA DA SENTENÇA. 1. A força vinculativa das sentenças sobre relações jurídicas de trato continuado atua rebus sic stantibus: sua eficácia permanece enquanto se mantiverem inalterados os pressupostos fáticos e jurídicos adotados para o juízo de certeza estabelecido pelo provimento sentencial. A superveniente alteração de qualquer desses pressupostos (a) determina a imediata cessação da eficácia executiva do julgado, independentemente de ação rescisória ou, salvo em estritas hipóteses previstas em lei, de ação revisional, razão pela qual (b) a matéria pode ser alegada como matéria de defesa em impugnação ou em embargos do executado. 2. Afirma-se, nessa linha de entendimento, que a sentença que reconhece ao trabalhador ou servidor o direito a determinado percentual de acréscimo remuneratório deixa de ter eficácia a partir da superveniente incorporação definitiva do referido percentual nos seus ganhos. 3. Recurso extraordinário improvido. 
26.	Por aí se vê que a cessação dos pagamentos de acréscimos remuneratórios dessa natureza não representa ofensa à sentença judicial, mas efetiva obediência aos limites da coisa julgada, porquanto a força do aresto não pode impedir que fatos novos produzam as consequências que lhes são próprias, não se admitindo que a coisa julgada material signifique imunidade à alteração dos pressupostos fáticos e jurídicos que regem a questão. 
27.	É que a coisa julgada, como situação jurídica (res) regulada pela sentença como norma singular e concreta (iudicata) , alcança apenas o estado de coisas sobre o qual incide a sentença, não se estendendo a inovações supervenientes, como a que decorre de lei ulterior que altere a organização ou a estrutura de cargos e carreiras, cujo regime jurídico não é imutável e perpétuo, nem gera direito adquirido à sua eterna permanência ou subsistência. 
28.	Nos casos em análise, verifica-se que os atos estão em desacordo com essa intelecção. Comparando-se as fichas financeiras dos interessados de outubro de 2009 e de novembro de 2017 (peça 18) , observa-se que as parcelas judiciais relativas a planos econômicos já deveriam ter sido totalmente absorvidas pelas reestruturações ocorridas nesse período.
29.	Cabe, assim, proposta de ilegalidade e recusa de registro dos atos, nos termos do art. 260, § 1º, do Regimento Interno do TCU.
Da aposentadoria de Mary Nogueira Norberto
30.	Em atendimento à oitiva encaminhada pelo TCU, a ex-servidora informou (peças 13,14 e 15) que percebe as rubricas ‘10289 DECISÃO JUDICIAL N TRANS JU1G AP’ nos valores de R$ 1.075,18 e R$ 270,99. A primeira refere-se ao cumprimento da determinação judicial exarada no processo n. 0001703-17.2012.4.05.8100, da 10ª VF/CE, cujo objeto é o pagamento do COMPLEMENTO VANT. PES. NOM. IDENT. DL. 2438/88, alterado pelo Art. 9° da Lei 11.314/2006 e pelo Art. 14 da Lei 12.716/2012, e a segunda, ao cumprimento da determinação judicial exarada no processo n. 0800318.30.2014.4.05.8100, da 2ª VF/CE, cujo objeto é a não absorção da VPNI do Art. 14 da Lei 12.716/2012. A interessada juntou a documentação pertinente às duas ações, as quais se encontram às peças 13 e 15.
31.	Ao final, aduziu que referidas rubricas judiciais não se referem a pagamento de hora extra, URV – 3,17%, 28,86%, planos econômicos, conforme citado na oitiva, e requereu que fosse desconstituída a alegada inconsistência para manter incólume os valores das respectivas rubricas em seus proventos
Da rubrica ‘10289 DECISAO JUDICIAL N TRAN JUG AP’, no valor de R$ 1.075,18 (MS 0001703-17.2012.4.05.8100)  
32.	Analisando-se a documentação apresentada pela interessada, bem como em pesquisa junto ao sítio da Justiça Federal do Ceará (peça 20) , verifica-se que o processo n. 0001703-17.2012.4.05.8100 trata-se de Mandado de Segurança impetrado por Mary Nogueira Norberto e outros, que tramitou na 10ª VF/CE, com o objetivo de evitar a alteração na forma de cálculo da vantagem ‘complementação salarial’, rubrica ‘VANT.PES.NOM.IDENT. DL 2438/88’, que vem sendo paga no percentual de 70% do vencimento básico atual dos servidores de cargo de nível médio do DNOCS, para torná-la um valor fixo, correspondente ao percentual de 70% incidente sobre o vencimento básico da classe e padrão em que o servidor estava posicionado na data da vigência da MP n. 283/2006, de 24/2/2006, convertida na Lei 11.314/2006.
33.	Conforme se observa no dispositivo da sentença proferida em 14 de junho de 2012, a segurança foi concedida nos seguintes termos:
3. DISPOSITIVO
Em razão do exposto, CONCEDO A SEGURANÇA, para determinar que a autoridade apontada como coatora se abstenha de efetuar o recálculo da remuneração da parte impetrante, devendo continuar a pagar a complementação salarial sob a rubrica ‘VANT.PES.NOM.INDENT DL 2438/88’ no percentual de 70% sobre o vencimento básico atual dos servidores impetrantes, desde que tenham feito a opção a que se refere o §2º do art. 9º da Lei nº 11.314/2006.
34.	O pagamento da Vantagem Pessoal Nominalmente Identificada, a título de complementação salarial, foi instituída originalmente pelo Decreto-Lei 2.438/1988 e restabelecida pela Lei 11.314/2006, cujo art. 9º assim dispôs:
Art. 9º O valor da complementação salarial de que trata o Decreto-Lei nº 2.438, de 26 de maio de 1988, continuará sendo pago aos servidores do Departamento Nacional de Obras Contra as Secas – DNOCS, na forma de vantagem pessoal nominalmente identificada.  (Vide Lei nº 12.716, de 2012) 
§ 1º A vantagem pessoal nominalmente identificada de que trata o caput deste artigo será calculada sobre o vencimento básico da classe e padrão em que o servidor esteja posicionado, nos percentuais de 100% (cem por cento) para os ocupantes de cargos de nível superior e de 70% (setenta por cento) para os de nível médio, e não servirá de base de cálculo para nenhuma outra vantagem ou gratificação.
§ 2º A vantagem pessoal nominalmente identificada referida no caput deste artigo não poderá ser paga cumulativamente com outra parcela de idêntica origem ou natureza decorrente de decisão judicial, facultada a opção de forma irretratável, no prazo de 60 (sessenta) dias a contar da vigência desta Lei.
35.	Da leitura dos dispositivos acima, verificam-se dois aspectos principais: essa vantagem deveria ser paga na forma de VPNI e seu valor seria estabelecido pela aplicação de um percentual sobre o vencimento básico em que o servidor estivesse posicionado em julho/2006, data de promulgação da lei.
36.	No Acórdão 423/2007-TCU-Primeira Câmara, tendo em vista a parcela reinstituída por tal lei, o Tribunal determinou ao DNOCS que convertesse a ‘complementação salarial’ do Decreto-Lei 2.438/1988 em VPNI, sujeita exclusivamente aos reajustes gerais do funcionalismo público. Outros acórdãos que vieram posteriormente seguiram na mesma linha (ex: Acórdão 2139/2008-TCU-Primeira Câmara, 4.701/2012/TCU-2ª Câmara, 7.010/2012/TCU-2ª Câmara) .
37.	Em setembro/2012, sobreveio a Lei 12.716, cujo artigo 14 assim estabeleceu:
Art. 14. A Vantagem Pessoal Nominalmente Identificada – VPNI de que trata o art. 9º da Lei nº 11.314, de 3 de julho de 2006, a partir de 1º de fevereiro de 2012, será devida nos percentuais de 100% (cem por cento) para os ocupantes de cargos de nível superior e de 70% (setenta por cento) para os ocupantes de cargos de nível intermediário, incidentes sobre o vencimento básico do respectivo padrão em que o servidor encontrava-se posicionado em 1º de fevereiro de 2012.
Parágrafo único. A VPNI de que trata o caput deste artigo não servirá de base de cálculo para nenhuma outra vantagem ou gratificação e será gradativamente absorvida por ocasião do desenvolvimento no cargo por progressão ou promoção ordinária ou extraordinária, da reorganização ou da reestruturação dos cargos ou das remunerações previstas na Lei nº 11.314, de 3 de julho de 2006, da concessão de reajuste ou vantagem de qualquer natureza e estará sujeita exclusivamente à atualização decorrente de revisão geral da remuneração dos servidores públicos federais.
38.	Constata-se que a Lei 12.716/2012 basicamente manteve a forma de cálculo dessa parcela, mas determinando que a base de cálculo passasse a ser o vencimento básico de fevereiro/2012 (e não mais julho/2006, como previa a Lei 11.314/2006) e fazendo constar explicitamente que tal vantagem estará sujeita exclusivamente à atualização decorrente de revisão geral de remuneração dos servidores federais e que ela será gradativamente absorvida no caso de promoções, progressões ou reestruturação de cargos.
39.	Assim, ao se comparar as remunerações da interessada entre fevereiro/2012 e abril/2018 (peça 19) , detecta-se um aumento no valor do GDPGPE (Gratificação de Desempenho do Plano Geral de Cargos do Poder Executivo) de R$ 491,50 para R$ 1.184,50. Este aumento, após a edição da Lei 12.716/2012, é irregular, uma vez que não houve a absorção da VPNI, conforme exigido pelo parágrafo único do art. 14 da referida lei.
40.	A modificação do valor dessa gratificação foi instituída por leis específicas (Lei 12.702/2012 e Lei 12.778/2012) , que não representaram reajustes gerais dos servidores públicos federais. Assim sendo, teria que haver a absorção da VPNI ante o aumento da gratificação de desempenho, nos termos do parágrafo único do art. 14 da Lei 12.716/2012.
41.	Todavia, conforme já informado no item 30, a Sra. Mary Nogueira Norberto é beneficiária de decisão judicial de 1ª Instância no âmbito do MS 0001703-17.2012.4.05.8100, em trâmite no Tribunal Regional Federal da 5ª Região. Dessa forma, não pode o TCU determinar ao órgão que corrija os pagamentos.
42.	Nesse caso, a jurisprudência é no sentido de que este Tribunal, apesar de considerar ilegal o ato, deve abster-se de determinar a suspensão dos pagamentos da vantagem. Isso porque a decisão judicial impede o cumprimento de determinação exarada pelo TCU com aquele propósito.
43.	Nesta situação, impõe-se considerar, ainda, os termos da Questão de Ordem aprovada pelo Plenário deste Tribunal em 8/6/2011, que estabeleceu o tratamento a ser dado às decisões judiciais, liminares ou de mérito ainda não transitadas em julgado, quando impedirem que órgãos e entidades da Administração Pública cumpram determinações expedidas pelo TCU.
44.	Assim, consoante orienta a aludida Questão de Ordem, as informações a respeito dos sobreditos provimentos judiciais devem ser encaminhadas ao Departamento de Assuntos Extrajudiciais da Advocacia-Geral da União, para a adoção das providências cabíveis, com ciência à Conjur, medida já contemplada no âmbito do Acórdão 3517/2013-TCU-Plenário, razão pela qual deixa-se de adotá-la na presente oportunidade.
Da rubrica ‘10289 DECISAO JUDICIAL N TRAN JUG AP’, no valor de R$ 270,99 (MS 0800318.30.2014.4.05.8100) 
45.	Em relação a essa rubrica, a interessada informou que está amparada pelo MS 0800318.30.2014.4.05.8100, da 2ª VF/CE, que se trata de Mandado de Segurança Coletivo, impetrado pela ASDEC – Associação dos servidores do DNOCS no Estado do Ceará, com o objetivo de obstar a absorção da VPNI (Vantagem Pessoal Nominalmente identificada Art. 14 Lei 12716/12) , na forma do art. 14, parágrafo único, da Lei 12.716/2012, por força da majoração das gratificações GDPGPE e GDACE com a edição das Leis 12.702/2012 e 12.778/2012.
46.	Em pesquisa realizada no sítio da Justiça Federal no Ceará (peça 21) , verificou-se que a Segunda Vara da JFCE tornou definitiva a liminar anteriormente deferida e concedeu a segurança solicitada para a manutenção do pagamento da parcela de R$ 270,99, relativa à VPNI da Lei 12.716/2012:
Diante de todo o exposto, julgo procedente o pedido inaugural para tornar definitiva a liminar deferida e conceder a segurança para determinar à autoridade impetrada que restabeleça o  pagamento da rubrica ‘82836 VPNI­Art.14 Lei 12.716/12’ dos substituídos nos valores anteriormente percebidos, devendo abster-se’’ de descontar da referida rubrica qualquer valor percebido a título das variações de pontuação das gratificações de desempenho GDPGPE e/ou GDACE, para mais ou para menos, referenciadas nas Leis n.º 12.702/2012 e 12.778/2012.
47.	Para melhor compreensão da matéria, quanto ao mérito da questão, por se tratar de caso análogo ao do presente processo e do mesmo MS 0800318.30.2014.4.05.8100, transcreve-se a seguir trechos do Voto do Acórdão 4975/2017-TCU-Primeira Câmara, de relatoria do Ministro Benjamin Zymler: 
14. A VPNI da Lei 12.716/2012 tem origem no Decreto 2438/1988. Contudo, para o deslinde deste feito, basta esclarecer que essa lei estabeleceu o pagamento de uma vantagem pessoal, a ser absorvida futuramente pelos aumentos específicos da categoria, no valor de 70% do vencimento básico para os servidores de nível intermediário (caso dos autos) ou de 100% do vencimento básico, na hipótese de servidor de nível superior. Veja-se
‘Art. 14.  A Vantagem Pessoal Nominalmente Identificada - VPNI de que trata o art. 9o da Lei no 11.314, de 3 de julho de 2006, a partir de 1o de fevereiro de 2012, será devida nos percentuais de 100% (cem por cento) para os ocupantes de cargos de nível superior e de 70% (setenta por cento) para os ocupantes de cargos de nível intermediário, incidentes sobre o vencimento básico do respectivo padrão em que o servidor encontrava-se posicionado em 1o de fevereiro de 2012. 
Parágrafo único.  A VPNI de que trata o caput deste artigo não servirá de base de cálculo para nenhuma outra vantagem ou gratificação e será gradativamente absorvida por ocasião do desenvolvimento no cargo por progressão ou promoção ordinária ou extraordinária, da reorganização ou da reestruturação dos cargos ou das remunerações previstas na Lei nº 11.314, de 3 de julho de 2006, da concessão de reajuste ou vantagem de qualquer natureza e estará sujeita exclusivamente à atualização decorrente de revisão geral da remuneração dos servidores públicos federais.’
15. A Associação dos Servidores do DNOCS no Estado do Ceará impetrou mandado de segurança coletivo (MS 0800318.30.2014.4.05.8100) contra a redução da vantagem em razão de elevação na Gratificação de Desempenho do Plano Geral de Cargos do Poder Executivo (GDPGPE) .
16. A decisão proferida em liminar e posteriormente confirmada impede a absorção da VPNI em razão do aumento de pontos da gratificação de desempenho recebido pelo servidor. Isso porque, dado seu caráter pro labore faciendo, a parcela varia conforme o desempenho do servidor. Ou seja, pode subir em um mês e baixar no outro. Assim, se fosse permitida a absorção da VPNI em decorrência do aumento de pontos conquistado pelo servidor, criar-se-ia uma situação de iniquidade, haja vista que o servidor poderia ter, no mês seguinte, redução da gratificação de desempenho.
17. O comando judicial (decisão de mérito) vedou a absorção da rubrica em razão da variação positiva dos pontos ganhos pelo servidor.
18. Nos fundamentos da decisão judicial, ficou claro que a variação do valor da GDPGPE ocorrida até o advento da Lei 12.716, de 21/9/2012, que fixou a forma de cálculo e futura absorção da VPNI, não poderia dar ensejo à absorção desta rubrica. Ou seja, apenas aumentos futuros do valor da pontuação da gratificação de desempenho seriam aptos para tanto. 
19. A despeito dessa linha de raciocínio, a magistrada terminou por concluir, tanto na decisão liminar quanto na de mérito, que a autoridade coatora deveria se abster de ‘descontar da referida rubrica qualquer valor percebido a título das variações de pontuação das gratificações de desempenho GDPGPE e/ou GDACE, para mais ou para menos, referenciadas nas Leis n.º 12.702/2012 e 12.778/2012’.
20. Há, aqui, uma aparente contradição nos fundamentos da decisão judicial, uma vez que a Lei 12.778/2012 é posterior à lei de fixação da VPNI e, nos termos da lei e da fundamentação, os aumentos ali previstos deveriam, sim, dar ensejo à absorção da rubrica. Contudo, entendo que a menção à lei tem por único objetivo fazer referência às gratificações de desempenho cuja variação de pontuação não poderiam dar ensejo à redução da VPNI.
 (...) 
22. A decisão judicial determinou que a administração mantivesse o valor da VPNI anteriormente vigente – ou seja, os estabelecidos pela Lei 12.716/2012 – ‘devendo abster-se de descontar da referida rubrica qualquer valor percebido à título das variações de pontuação das gratificações de desempenho GDPGPE e/ou GDACE, para mais ou para menos, referenciadas nas Leis n.º 12.702/2012 e 12.778/2012’.
23. O objetivo da decisão judicial é claro: impedir que a remuneração decorrente do desempenho, que é variável por sua própria natureza, dê ensejo à absorção da VPNI, sob pena de, em algum momento futuro, haver redução de remuneração.
24. Ora, considerando que a GDPGPE contém uma parte fixa e outra variável – esta sim apresenta natureza pro labore faciendo –, não vejo obstáculo para que variação da remuneração ou dos proventos resultante do aumento do valor dos pontos atribuídos à parte fixa (30 pontos para o servidor ativo e 50 pontos para o servidor inativo) dê ensejo à aplicação do parágrafo único do art. 14 da Lei 12.716/2012.
25. Isso porque o obstáculo apontado pela magistrada refere-se à possível redução que ocorreria na remuneração caso se permitisse a absorção da VPNI em razão de um aumento concedido relacionado ao desempenho do servidor, ou seja, à parte variável da GDPGPE.
26. Evidentemente que, no regime de remuneração que prevê o pagamento de gratificação de desempenho, a possibilidade de redução de remuneração é um dado, independentemente da existência de VPNI passível de absorção. Contudo, as gratificações de desempenho têm sido consideradas constitucionais pelo Supremo Tribunal Federal. 
27. Feitas essas considerações, entendo deva sim ser determinada a absorção da VPNI paga ao inativo, considerados os aumentos no valor dos pontos a partir de janeiro de 2013, por força da Lei 12.778/2012.
 (...) 
48.	Assim, seguindo o entendimento firmado no Acórdão 4975/2017-TCU-Primeira Câmara, o ato deve ser considerado ilegal, com determinação ao DNOCS para que realize a absorção da parcela ‘10289 DECISAO JUDICIAL N TRAN JUG AP’, no valor de R$ 270,99, dos proventos da Sra. Mary Nogueira Norberto.
CONCLUSÃO
49.	No tocante às aposentadorias de Francisco Alves e Otacílio França Araújo, constatou-se que compõem os proventos dos ex-servidores parcelas referentes a decisões judiciais, que concederam reajustes relativos à parcela de 28,86% e à URP (26,05%) . 
50.	Contudo, é irregular a continuidade do pagamento destacado dessas parcelas. Conforme a jurisprudência pacífica do TCU, o valor das parcelas já deveria ter sido absorvido pelos reajustes ocorridos após as respectivas decisões judiciais. Assim, cabe proposta de ilegalidade e recusa de registro dos atos.
51.	Em relação à aposentadoria de Mary Nogueira Norberto, verificou-se que a ex-servidora está percebendo a parcela de VPNI prevista no art. 9º da Lei 11.314/2006 e art. 14 da Lei 12.716/2012, por meio das rubricas ‘DECISAO JUDICIAL N TRAN JUG AP’, nos valores de R$ 1.075,18 e R$ 270,99, sem a devida absorção.
52.	Assim, referido ato deverá ser julgado ilegal e negado seu registro, embora o TCU não possa determinar a suspensão do pagamento da rubrica ‘DECISAO JUDICIAL N TRAN JUG AP’, no valor de R$ 1.075,18, pois a interessada é beneficiária de decisão judicial ainda em tramitação. Porém, em relação à rubrica ‘DECISAO JUDICIAL N TRAN JUG AP’, no valor de R$ 270,99, embora também amparada por decisão judicial, é cabível determinação ao DNOCS para que efetue a absorção da referida parcela.
53.	Quanto aos valores indevidos já pagos, sua percepção de boa-fé por parte das interessadas fundamenta a aplicação do Enunciado 106 da Súmula da Jurisprudência do TCU, dispensando-se a devolução. 
54.	Por fim, vale destacar que os atos em análise foram disponibilizados ao TCU em 2008 e 2009, há mais de cinco anos, portanto. Assim, fez-se necessária a instauração do contraditório, nos termos do Acórdão 587/2011-TCU-Plenário, de relatoria do Ministro Valmir Campelo.
PROPOSTA DE ENCAMINHAMENTO
55.	Ante o exposto, e com base nos arts. 71, inciso III, da Constituição Federal; 1º, inciso V, e 39, inciso II, da Lei 8.443/1992; 260, § 1º, do Regimento Interno do Tribunal de Contas da União, propõe-se:
	a) considerar ilegais e recusar o registro dos atos de concessão de aposentadoria a Francisco Alves (CPF XXX.525.714-XX) , Otacílio França Araújo (CPF XXX.851.963-XX) e Mary Nogueira Norberto (CPF XXX.197.083-XX) ;
	b) dispensar a devolução dos valores indevidamente recebidos até a data da ciência do acórdão que vier a ser prolatado, com base no Enunciado 106 da Súmula da Jurisprudência do TCU;
	c) determinar ao Departamento Nacional de Obras Contra as Secas – DNOCS, com base no art. 45 da Lei 8.443/1992, que:
	c.1) faça cessar os pagamentos decorrentes dos atos impugnados de Francisco Alves e Otacílio França Araújo, e realize a absorção da rubrica ‘DECISAO JUDICIAL N TRAN JUG AP’, no valor de R$ 270,99, de Mary Nogueira Norberto, comunicando ao TCU, no prazo de quinze dias, as providências adotadas, nos termos dos arts. 262, caput, do Regimento Interno do TCU e 8º, caput, da Resolução-TCU 206/2007;
	c.2) cadastre novos atos de Francisco Alves e Otacílio França Araújo, livres das irregularidades apontadas, submetendo-os ao TCU no prazo de trinta dias, nos termos dos arts. 262, § 2º, do Regimento Interno do TCU e 19, § 3º, da Instrução Normativa-TCU 78/2018;
	c.3) informe aos interessados sobre o teor do acórdão que vier a ser prolatado, encaminhando ao TCU, no prazo de trinta dias, comprovante da data de ciência pelos interessados, nos termos do art. 4º, § 3º, da Resolução-TCU 170/2004, alertando-os de que o efeito suspensivo proveniente de eventual interposição de recurso junto ao TCU não os exime da devolução dos valores indevidamente percebidos após a notificação, em caso de não provimento desse recurso.”
É o relatório.

não há.

Procurador Júlio Marcelo de Oliveira.

APOSENTADORIAS. PERCEPÇÃO DESTACADA DE PARCELAS A TÍTULO DE DECISÃO JUDICIAL (26,05%, 28,86% e OUTRAS). RESÍDUOS INCORPORADOS POR NOVAS ESTRUTURAS REMUNERATÓRIAS. ILEGALIDADE. DETERMINAÇÕES.

APOSENTADORIA (APOS)

Secretaria de Fiscalização de Pessoal (Sefip).

Em exame atos de concessão de aposentadoria a Francisco Alves, Otacílio França Araújo e Mary Nogueira Norberto, ex-servidores do Departamento Nacional de Obras Contra as Secas - Dnocs.
2.	A Secretaria de Fiscalização de Pessoal - Sefip, com apoio do Ministério Público junto ao TCU – MPTCU, opinou pela ilegalidade dos atos, por haver constatado o pagamento indevido de rubricas concedidas por decisão judicial: parcela de URP (26,05%) paga a Otacílio França; parcela de 28,86% paga a Francisco Alves; e no caso de Mary Nogueira Norberto o pagamento de outras duas vantagens, que deveriam ter sido absorvidas nas remunerações ao longo dos anos, mas que continuam sendo pagas por força de decisão judicial. 
3.	Endosso a manifestação da unidade instrutiva, cujos fundamentos adoto como razões de decidir, sem prejuízo das considerações seguintes.
4.	Primeiramente passo a discorrer sobre os atos de aposentadoria de Francisco Alves e Otacílio França Araújo.
5.	Em consonância com a Súmula TCU 279 e com o Acórdão 2161/2005-TCU-Plenário, rubrica decorrente de sentença judicial transitada em julgado e relativa a planos econômicos deverá: (i) ser paga em valor nominal, sujeito exclusivamente aos reajustes gerais do funcionalismo, e (ii) ser absorvida por aumentos decorrentes de reestruturações de carreira posteriores, tendo em vista seu caráter antecipatório.
6.	A Sefip evidenciou, ao comparar proventos pretéritos dos interessados com os de 2017, que os aumentos recebidos pelos interessados seriam suficientes para absorção das rubricas judiciais; essa obrigação, no entanto, não foi cumprida pela entidade de origem.
7.	No caso da URP, criada a partir do Decreto-Lei 2.335/1987, o percentual de 26,05% deveria ter sido absorvido gradualmente pelas estruturas remuneratórias implantadas após o provimento judicial. 
8.	Assim, em que pese o pagamento do percentual de 26,05% ter sido determinado por sentença judicial transitada em julgado, as reestruturações de carreira posteriores extinguiram a possibilidade de manutenção da referida rubrica. 
9.	Na mesma linha, a Medida Provisória 1.704/1998, reeditada pela Medida Provisória 2.169-43/2001, estendeu o percentual de 28,86% a todos os servidores públicos civis do Poder Executivo federal. Assim, no caso em exame, a continuidade de seu pagamento em rubrica destacada caracteriza duplicidade de pagamento.
10.	Em ambos os casos, os fundamentos que sustentaram as concessões judiciais foram suprimidos do mundo jurídico pelas alterações legislativas que se seguiram.
11.	Por conseguinte, é necessário determinar ao Dnocs que faça cessar os pagamentos indevidos e emita novos atos, livres das irregularidades apontadas.
12.	No tocante ao ato de aposentadoria de Mary Nogueira Norberto, importa destacar que há duas vantagens em relação a que o TCU questiona a legalidade, mas que estão amparadas por decisões judiciais. 
13.	A primeira diz respeito à vantagem no valor de R$ 1.075,18, referente ao cumprimento de determinação judicial exarada no processo 0001703-17.2012.4.05.8100, da 10ª VF/CE, cujo objeto é o pagamento do “COMPLEMENTO VANT. PES. NOM. IDENT. DL. 2438/88”, alterado pelo art. 9º da Lei 11.314/2006 e pelo art. 14 da Lei 12.716/2012.
14.	O posicionamento da unidade técnica, com o qual partilho, é no sentido de que, nos termos do parágrafo único do art. 14 da Lei 12.716/2012, a vantagem deveria ser gradativamente absorvida, em decorrência da progressão ou promoção ordinária ou extraordinária, da reorganização ou da reestruturação dos cargos ou das remunerações, da concessão de reajuste ou vantagem de qualquer natureza e estará sujeita exclusivamente à atualização decorrente de revisão geral da remuneração dos servidores públicos federais. Desse modo, não deveria ser mantida a rubrica destacada indefinidamente, sem absorção.
15.	Em consulta ao andamento processual da referida ação, consta no site do Superior Tribunal de Justiça informação acerca do trânsito em julgado do processo em 02/02/2016. A última decisão foi por negar o recurso do Dnocs, mantendo-se a decisão original sobre o pagamento da vantagem.
16.	Apesar de considerar ilegal o ato, diante do amparo jurisdicional concedido, a unidade técnica concluiu que não caberia determinação com o propósito de suspender os pagamentos.
17.	A segunda vantagem está amparada pelo MS 0800318-30.2014.4.05.8100, da 2ª VF/CE, que decidiu por impedir a absorção de vantagem de pessoal nominalmente identificada (VPNI) , no valor de R$ 270,99, por força da majoração das gratificações GDPGPE e GDACE com a edição das Leis 12.702/2012 e 12.778/2012.
18.	De modo semelhante à ação referida anteriormente, esta ação judicial também teve trânsito em julgado, e na última decisão foi garantida a manutenção do pagamento da parcela.
19.	Conforme reproduzido no item 47 do relatório precedente, no voto que fundamentou o Acórdão 4975/2017-TCU-Primeira Câmara, o ministro relator Benjamim Zymler, ao examinar a mesma decisão judicial aqui tratada, explicitou que a vantagem debatida incluía uma parte fixa e outra variável. A não absorção referida pela juíza que decidiu o feito se aplicava à parte variável da VPNI, relacionada à avaliação de desempenho. Portanto, o fundamento adotado não abarcaria a absorção da parcela fixa. Naquela deliberação, o TCU considerou ilegal a manutenção integral da vantagem, determinou sua absorção e orientou o Dnocs acerca da interpretação a ser dada ao texto da decisão judicial.
20.	É importante salientar que decisões na esfera judicial não afetam as do TCU. O princípio da independência das instâncias assegura a esta Corte autonomia para decidir sobre fatos situados sob sua jurisdição. Contudo, por essa mesma razão, por não haver interferência entre uma e outra esfera, não cabe a este Tribunal invalidar a proteção jurisdicional assegurada à interessada. 
21.	Com tal ponderação, concluo que, mesmo mantido o posicionamento acerca da ilegalidade para ambas as vantagens concedidas a Mary Nogueira Norberto aqui examinadas, não deverá ser determinada a cessação dos pagamentos em relação à rubrica amparada pelo MS 0001703-17.2012.4.05.8100 (de R$ 1.075,18) . 
22.	Já em relação à vantagem relacionada à ação MS 0800318-30.2014.4.05.8100 (de R$ 270,99) deverá ser determinada a absorção dos pagamentos e consequente cessação do valor relativo à parte fixa da vantagem, tendo em vista que os fundamentos da decisão judicial indicam que a determinação de não absorver a VPNI ao longo dos anos se referia à parte variável da vantagem, e não ao valor integral.
23.	Portanto, também para o ato de aposentadoria de interessada é necessário determinar ao Dnocs que faça cessar parte dos pagamentos indevidos e emita novos atos, livres das irregularidades apontadas.
24.	Em relação aos valores indevidos já pagos, sua percepção de boa-fé permite a aplicação da Súmula TCU 106 do TCU e a dispensa da devolução.
25.	Registro, ademais, que os atos em análise foram recebidos no TCU há mais de cinco anos e que por essa razão foi realizada a oitiva dos interessados, conforme entendimento estabelecido no Acórdão 587/2011-TCU-Plenário; apenas Francisco Alves não se manifestou nos autos.
	Ante o exposto, ao acolher os pareceres da Sefip e do MPTCU, com os ajustes que entendo pertinentes, voto por que o Tribunal adote o acórdão que submeto à consideração deste Colegiado.
TCU, Sala das Sessões Ministro Luciano Brandão Alves de Souza, em 2 de julho de 2019.
ANA ARRAES 
Relatora